臺灣高等法院刑事裁定　　　　　　　　　 96年度聲再字第7號
再審聲請人
即受判決人　甲○○
上列聲請人因偽造文書等案件，對於本院九十二年度上更（二）
字第三三八號，中華民國九十五年八月二十四日第二審確定判決
（臺灣板橋地方法院87年度訴字第1713號，起訴案號：臺灣板橋
地方法院檢察署87年度偵字第1719號），聲請再審，本院裁定如
下：
    主  文
再審之聲請駁回。
    理  由
一、聲請意旨略稱：
（一）按「因發現確實之新證據，足認受有罪判決之人應受無罪
      、免訴、免刑或輕於原判決所認罪名之判決者，得聲請再
      審」刑事訴訟法第四百二十條第一項第六款定有明文。又
      「刑事訴訟法第四百十三條第一項第六款所稱發見確實之
      新證據，係指當時已經存在而發現在後或審判時未經注意
      之證據，且能證明原確定判決所認定之事實為錯誤者而言
      ，與在認定事實後因以論處罪刑所應依據之法律無涉」，
      此亦有最高法院三十五特抗字第二十一號判例可稽。
（二）惟查：
  １、被告甲○○自始至終從未見過張芳源與黃朝木間偽造之買
      賣契約書，而於民國（下同）八十六年七月二十六日張芳
      源與告訴人王明賢簽立之系爭土地之買賣契約書，亦無任
      何附件，此有證人「聞丁香」於八十八年六月十五日庭訊
      時證稱：「只看到簽二張，……，沒看到什麼附件」，又
      簽約當時告訴人王明賢之代書「曾英沅」於八十七年七月
      十日偵查中證稱：「問：當天簽約時買賣契約書附件是否
      訂在主約後面交給當事人看了再簽名？答：是他們當事人
      看完簽名後再由我蓋騎縫章」，足資證明被告於簽名時並
      未見過該份契約之附件，該份附件係事後由代書曾英沅所
      附上去，抑有進者，依該合約第十四條之規定「本契約一
      式貳份，由甲乙雙方各執乙份」，可知合約中亦未隻字提
      及合約附件之事，詎原審判決對此有利於被告之證據於審
      判時竟未注意，顯已構成再審之理由，此其一。
  ２、依張芳源與告訴人間之買賣契約書（以下簡稱「主契約」
      ）第三條之規定：「買賣價款：總價壹億捌仟壹佰伍拾萬
      元整。」，又第八條規定：「乙方（即張芳源）無法完成
      本契約書第七條約定時，雙方同意本契約買賣標的物價金
      減為新台幣貳仟伍佰萬元…。」，可知若張芳源如無法於
      八十六年十二月一日前取得建築執照完成第七條之約定時
      ，雙方同意價金由一億八千餘萬元遽減為二千五百萬元。
      惟相較於偽造之附件契約第三條約定：「買賣價款總額議
      定為新台幣肆仟貳佰萬元正。」，可知如當時確有附件，
      則主契約第七條之約定顯違反經驗法則，又買賣價金由一
      億八千餘萬遽減至二千五百萬元，亦有違常理。是以被告
      絕不可能提四千二百萬元之契約書作為張芳源與告訴人間
      土地買賣契約之附件。再者，原判決既認定被告三人等係
      以轉售土地以牟賺取差價，則張芳源與前手之買賣價金即
      屬商業秘密，被告又豈會將此秘密公諸於渠與後手之買賣
      中？原判決於審判時未注意顯已構成再審之理由，此其二
      。
  ３、復查，本件張芳源與原地主黃朝木之買賣中，被告與張芳
      源、詹茂雄三人原約定，由被告負責與原地主協調，張芳
      源負責資金，詹茂雄負責仲介與開發，故由被告甲○○於
      八十五年六月十日提供鳳山市之土地與房屋分別設定一千
      四百萬及七百二十萬元之最高限額抵抑予張芳源為擔保（
      張芳源又於八十五年十一月十五日轉讓予詹茂雄），張芳
      原則同意提供六百萬之資金予被告，惟因張芳源資金不足
      ，僅提供八十萬元之資金予被告，此有張芳源與楊文龍八
      十五年六月二十五日之協議書可證，詎張芳源因無法按期
      給付價款予原地主黃朝木，導致原地主於八十六年六月十
      九日解除原買賣契約。又被告曾於八十五年十月十八日出
      具「全權」委託狀予詹茂雄，故被告除負責協調與黃朝木
      之相關事宜，並委請調姓商人（後因車禍死亡）協調系爭
      土地上地上物之拆遷外，並未參與土地轉售談判事宜。此
      觀諸張芳源與告訴人之合約第四條：「乙方（指張芳源）
      及連帶保證人提供高雄縣鳳山市○○○段二０三之一、二
      ０三之一四七三筆地筆及二四九三建之設定抵押權連同債
      權作為本期價金擔保，同時甲方（指告訴人）於乙方完成
      第五項約定時，甲方歸還乙方上開債權及抵押權設定書。
      」，可知該條所稱之抵押權設定係指被告所提供原設定給
      張芳源，其後由張芳源讓渡予詹茂雄之抵押權而言，而被
      告既已全權委託詹茂雄處理，故被告並未予告訴人王明賢
      洽談買賣事宜。倘被告確有與王明賢連絡，則從事建築事
      業之王明賢，豈有不要求以抵押權設定之方式，而甘以收
      受抵押權證書連同債權此一罕見擔保方式之理？是以被告
      純係以提供土地轉賣，並未參與談判，僅因係土地提供者
      ，故列名張芳源與告訴人之連帶保證人，殊未見過附件之
      契約，亦不知詹、張二人詐騙告訴人之事，故原判決於審
      判時竟未注意，額已構成再審之理由，此其三。
（三）綜上所陳各節以觀，原確定判決於審判時就上開有利於被
      告之證據，竟未注意顯已構成再審之理由，甚為明確灼然
      ，爰依法聲請再審云云。
二、查有罪之判決確定後，為受判決人之利益聲請再審，必其聲
    請之理由合於刑事訴訟法第四百二十條第一項所定情形之一
    或第四百二十一條有足生影響於判決之重要證據漏未審酌者
    ，始准許之；又「法院認為無再審理由者，應以裁定駁回之
    。」，此分別經刑事訴訟法第四百二十條、第四百二十一條
    、第四百三十四條第一項定有明文。
三、本院查：
（一）本件聲請再審人即已決被告甲○○於民國（下同）八十五
      年五月間，經由楊文龍介紹邀同張芳源出資，以楊文龍名
      議與詹茂雄簽立委任狀、協議書，委請詹茂雄處理黃朝木
      所有之新店市○○段288號至296號地號九筆土地之購買、
      土地開發事宜。三人其後於八十六年四月二十三日，在見
      證人楊萬發家中，由張芳源出面以其名義，與黃朝木之代
      理人吳添貴簽訂土地買賣契約，約定以總價款新台幣（下
      同）二千二百萬元購買上開黃朝木所有之上開九筆土地，
      嗣因張芳源違約，經地主黃朝木於八十六年六月十九日解
      除上開土地買賣契約。迨至同年七月間，甲○○、詹茂雄
      經由張國雄、林明欽、王龍鎮轉介，覓得買主王明賢欲洽
      購上開黃朝木所有土地。詎甲○○、詹茂雄、張芳源三人
      ，明知上開土地買賣契約業經黃朝木解除契約，三人竟共
      同意圖為自己不法所有，基於詐欺取財及行使偽造私文書
      之犯意聯絡，先委請不知情之不詳姓名人士，書寫不動產
      買賣契約書，再以偽造印文、署名之方法，偽造張芳源與
      黃朝木名義之買賣上開土地之「不動產買賣契約書」一紙
      ，再加以影印。旋由甲○○、詹茂雄持前開偽造之買賣契
      約書影本，隱瞞原買賣契約業經解除之事實，向王明賢洽
      談而佯稱：「其三人合夥出資，由張芳源具名向黃朝木買
      賣上開土地之契約效力仍在保留中，其等已付了二千多萬
      元，因一時週轉困難，尚有部分餘款未付，致未辦理過戶
      ，只須付清尾款及增值稅即可先行辦理過戶；至上開土地
      現由文化綠村社區占用作為籃球場、停車場使用，其等已
      與文化綠村社區管理委員會談妥，只須給付該委員會三百
      萬元，委員會即同意遷讓，快者一週，慢者十天即可將土
      地圈圍。」云云，並要求王明賢於簽約時先行給付七百萬
      元，佯稱：「其中三百萬元用以支付文化綠村社區管理委
      員會，另四百萬元用以給付黃朝木。」等語，使王明賢陷
      於錯誤，誤信為真，遂於八十六年七月二十六日，以張芳
      源出名為出賣人，以甲○○、詹茂雄為連帶保證人，並由
      甲○○提出上開偽造之不動產買賣契約作為附件以為行使
      ，而與王明賢簽訂總價款一億八千一百五十萬元之買賣契
      約書，將上開土地轉售予王明賢，王明賢因之陷於錯誤而
      交付第一期價款七百萬元予張芳源收受，旋由甲○○、張
      芳源各分得三百萬元，詹茂雄分得一百萬元，足以生損害
      於黃朝木、楊萬發、王明賢。嗣甲○○、詹茂雄、張芳源
      得款後，並未依約履行，反將各自分得之價款供己清償債
      務或花費殆盡，甲○○並謊稱已將七百萬元價款中之三、
      四百萬元交給黃朝木，而拒不退還該款，王明賢始知受騙
      ，被告甲○○等三人因涉犯刑法共同行使偽造私文書及詐
      身分等罪，聲請人甲○○經本院判處有期徒刑一年、詹茂
      雄處有期徒刑拾月、張芳源處有期徒刑陸月，渠等上訴後
      ，經最高法院駁回上訴確定，以上各情，有本院及最高法
      院判決書影本附卷可資佐證，應堪徵信。
（二）查本件原審就聲請人甲○○之上開犯罪事實，已詳為調查
      證據，並就聲請人如何成立犯罪，聲請人之辯解如何不足
      採信，均已詳予說明其理由及論據，此觀之卷附之判決書
      自明，並無聲請人之聲請再審意旨所指有足生影響於判決
      之重要證據漏未審酌之情形；且聲請人聲請再審之理由，
      經核亦與上引法條所定無一相符，應認為無再審理由，應
      予駁回。
四、據上論斷，應依刑事訴訟法第四百三十四條第一項，裁定如
    主文。
中　　華　　民　　國　　96　　年　　1 　　月　　29　　日
                  刑事第三庭審判長法  官  許國宏
                                  法  官  朱光仁
                                  法  官  許增男
以上正本證明與原本無異。
如不服本裁定，應於收受送達後五日內向本院提出抗告狀。
                                  書記官  葉金發
中　　華　　民　　國　　96　　年　　1 　　月　　29　　日
